【裁判字號】    96,交聲,351
【裁判日期】    970131
【裁判案由】    聲明異議
【裁判全文】
臺灣臺南地方法院交通事件裁定         96年度交聲字第351號
原處分機關  交通部公路總局嘉義區監理所台南監理站
異議人即受
處分人      甲○○
上列受處分人因違反道路交通管理處罰條例案件，對於交通部公
路總局嘉義區監理所台南監理站，民國96年4月30日所為之裁決
處分（處分案號：嘉監南字第裁74-G70A03578號），聲明異議，
本院裁定如下：
      主  文
原處分撤銷。
甲○○不罰。
      理  由
一、原處分意旨略以：異議人即受處分人甲○○（下稱異議人）
    所有牌照號碼4425-JF號自小客車，於民國96年2月27日上午
    2時21分許，經人駕駛行經速限為每小時50公里之臺中市○
    ○○路○段1010號處時，經雷達測速器測得時速69公里，超
    速19公里行駛，臺中市警察局交通警察隊直屬分隊員警 (以
    下稱舉發機關)遂以異議人「超速19公里駕駛」為由予以製
    單逕行舉發。嗣後原處分機關即交通部公路總局嘉義區監理
    所台南監理站，以異議人違規事實明確，乃依道路交通管理
    處罰條例（下稱處罰條例）第40條及第63條第1項及違反道
    路交通管理事件統一裁罰基準表之規定，裁處異議人罰鍰新
    臺幣（下同）1600元並記違規點數1點等語。
二、本件異議意旨略以：本人已於93年6月27日將4425-JF號自
    小客車典當於當舖，且違規當天我在醫院洗腎，不可能開車
    至舉發地點；本人已於94年6月30日被依動產擔保交易法
    案件被判3個月徒刑並易科罰金8萬零1佰元；本人亦有委
    託律師寄存證信函予當舖等語，為此聲明異議。
三、按汽車駕駛人，行車速度，超過規定之最高時速，或低於規
    定之最低時速，除有第43條第1項第2款 (即行車速度，超過
    規定之最高時速60公里以上)情形外，處1200元以上2400元
    以下罰鍰；並記違規點數1點。處罰條例第40條、第63條第1
    項第1款分別定有明文。
四、本院審酌：
  (一)異議人所有牌照號碼4425-JF號自小客車，於96年2月27日上
    午2時21分許，經人駕駛行經速限為每小時50公里之臺中市
    ○○○路2段1010號處時，經雷達測速器測得時速69公里，
    超速19公里行駛，舉發機關遂以車輛所有人即異議人「超速
    19公里駕駛」為由予以製單逕行舉發。嗣後原處分機關依處
    罰條例第40條及第63條第1項及違反道路交通管理事件統一
    裁罰基準表之規定，裁處異議人罰鍰1600元並記違規點數1
    點之事實，有：
    原處分機關裁決書。
    舉發通知單影本。
    等件為證，且為異議人所不否認，此部份事實當可認定。
  (二)經查：本件異議人甲○○，於93年5月19日向南山人壽保險
    股份有限公司申辦貸款60萬元，並以上揭車號4425-JF號自
    小客車，設定動產抵押予南山人壽保險股份有限公司，後自
    93年9月19日起即未依約付款，並將上開車輛典當予台南縣
    仁德鄉第8號當舖，之後該車即非在異議人佔有使用中之事
    實；及異議人因上揭出質之行為觸犯刑事法律，經本院簡易
    庭判處有期徒刑3月，如易科罰金，以300元折算1日，並於
    95 年2月20日繳清罰款80100元而執行完畢之事實，有本院
    依職權調閱之：
    臺灣臺南地方法院檢察署94年度他字第733號偵查卷宗。
    臺灣臺南地方法院檢察署94年度偵字第6313號偵查卷宗。
    本院94年度簡字第1280號刑事簡易案件卷宗。
    本院94年度簡上字第261號刑事簡易第二審案件卷宗。
    臺灣臺南地方法院檢察署95年度執字第2號執行卷宗。
    等件可證，此部分事實，亦足認定。
  (三)次按違反行政法上義務之行為非出於故意或過失者，不予處
    罰。行政罰法第7條第1項定有明文。次查：本件4425-JF號
    自用小客車雖登記為異議人所有，但該車輛於舉發違規當時
    ，非異議人所駕駛，亦非異議人之實力支配所及，且就汽車
    駕駛人之上揭違規行為，亦難認出於異議人故意或過失所致
    ，依行政罰法第7條第1項規定有責任始予處罰之原則，原處
    分機關未斟酌是否有可歸責於該車所有人之情事存在，徒以
    異議人為該車所有人即以之為對象逕行裁罰，於法即有未合
    。
  (四)復按處罰條例之處罰，受舉發違反道路交通管理事件之受處
    罰人，認為受舉發之違規行為應歸責他人者，應於舉發違反
    道路交通管理事件通知單應到案日期前，檢附相關證據及應
    歸責人相關證明文件，向處罰機關告知應歸責人，處罰機關
    應即另行通知應歸責人到案依法處理。逾期未依規定辦理者
    ，仍依本條例各該違反條款規定處罰，處罰條例第85條第1
    項亦有明文。故本條規範係賦予車輛所有人歸責舉證及告知
    之義務，亦即若要處罰車輛實際駕駛人，除須經汽車所有人
    依通知單之應到案日期前到案外，並須檢附相關證據及應歸
    責人相關證明文件，向處罰機關告知應歸責人，此時處罰機
    關方有依其所提證據資料通知應歸責人到案依法處理之義務
    。又本條既然課予車輛所有人舉證及告知義務，對車輛所有
    人自屬不利，在法律解釋上其適用範圍即應限縮，亦即須車
    輛所有人對實際駕駛人為何人須有所知悉或預見可能，方有
    適用該條之餘地，若車輛所有人對實際駕駛人為何人，全無
    知悉或預見之可能時，即無該條之適用，蓋此時若仍然課予
    所有人舉證及告知義務，顯然係強迫所有人為一根本無法履
    行之義務，此顯非立法本旨。經查：本件車輛並非於異議人
    占有使用中，亦非於異議人實力支配之下，故超速之違規行
    為即不可歸責於異議人，已如前述。又異議人既已將該車出
    質於當舖，當舖如何處分該車及轉讓予何人，亦顯非異議人
    所可知悉或預見，故本件異議人即無上述舉證及告知義務規
    定之適用，併予指明。
五、綜上所述，本件應以汽車駕駛人為處罰之對象，始為合法。
    異議人之異議為有理由，原處分之裁罰，於法尚有未合，應
    由本院裁定將原處分撤銷，並另為異議人不罰之諭知，以資
    適法。
六、據上論結，應依道路交通案件處理辦法第20條前段，裁定如
    主文。
中    華    民    國    97    年    1     月    31    日
                        交通法庭法  官  蔡直青
以上正本證明與原本無異。
如不服本裁定，應於收受送達後5日內向本院提出抗告狀。（應
附繕本）
                                書記官  劉鴻瑛
中    華    民    國    97    年    2     月    5     日


司法院資訊處製作；財團法人民間司法改革基金會備份。
